【裁判字號】    98,訴,1620
【裁判日期】    990210
【裁判案由】    侵權行為損害賠償
【裁判全文】
臺灣高雄地方法院民事判決              98年度訴字第1620號
原      告  乙○○
訴訟代理人  謝國允律師
被      告  大買家股份有限公司
法定代理人  丁○○
訴訟代理人  戊○○
被      告  丙○○
訴訟代理人  朱立人律師
上列當事人間侵權行為損害賠償事件，原告提起刑事附帶民事訴
訟（97年度審交附民字第157 號），經刑事庭移送前來，本院於
民國99年1 月20日言詞辯論終結，判決如下：
    主    文
被告應連帶給付原告新台幣貳拾伍萬捌仟肆佰拾伍元，及自民
國九十七年十二月五日起至清償日止，按週年利率百分之五計算
之利息。
原告其餘之訴駁回。
本判決第一項得假執行。但被告如以新台幣貳拾伍萬捌仟肆佰
拾伍元為原告供擔保後，得免為假執行。
原告其餘假執行之聲請駁回。
    事實及理由
一、程序部分：按訴狀送達後，原告不得將訴變更或追加他訴，
    但擴張或減縮應受判決事項之聲明者，不在此限。民事訴訟
    法第255 條第1 項第3 款定有明文。查原告起訴時，原聲明
    ：(一)被告應連帶給付原告新台幣（下同）1,703,195 元，及
    自附帶民事起訴狀繕本送達翌日起至清償日止，按週年利率
    百分之5 計算之利息。(二)願供擔保，請准宣告假執行。嗣減
    縮為：(一)被告應連帶給付原告1,246,926 元，及自附帶民事
    起訴狀繕本送達翌日起至清償日止，按年息百分之5 計算之
    利息。(二)願供擔保，請准宣告假執行（見本院卷第166 頁、
    第117 頁）。經核與上述規定相符，先予敘明。
二、原告主張：被告丙○○為被告大買家股份有限公司（下稱大
    買家公司）高雄營業所「金銀島購物中心」員工，負責賣場
    貨品巡補業務。丙○○於民國96年9 月20日上午11時許，在
    該賣場商品展示櫃走道上，推行載有數箱貨品之三層鐵製推
    車，因疏未注意推車前方及四周有無他人，進而採取必要安
    全措施，以維護顧客購物安全之過失，貿然將該推車向前推
    行，適伊在該賣場內購物，站立於該推車前方處理購得商品
    ，因閃避不及遭該推車撞擊頭部（下稱系爭事故），造成伊
    頭部外傷，並致伊受有頭暈、兩耳高頻率聽力障礙、昡暈症
    等傷害（下稱系爭傷害）。伊因丙○○上開不法侵害行為受
    有已支出醫療費121,625 元（89,867元＋31,758元）、未來
    三年預估之醫療費用200,866 元、必要交通費用8,160 元、
    減少勞動能力損失216,275 元及精神慰撫金700,000 元等損
    害。又大買家公司為丙○○之僱用人，依法應負連帶賠償責
    任等情。爰依民法第184 條第1 項前段、第188 條第1 項前
    段、第193 條及第195 條等法律關係提起本訴。並聲明：如
    前所述。
三、丙○○辯稱：原告主張除頭部外傷外，另受有系爭傷害，所
    據者均為其個人陳述，未有相關事證可資證明。又原告請求
    未來3 年醫療費用，該損害尚未發生，不得請求。另原告頭
    部遭受撞擊，既已接受西醫治療，應無再接受中醫診治之必
    要，故中醫之相關費用非屬必要等語；大買家公司則辯稱：
    系爭事故發生時，該推車力道不大、車速不快，原告所受傷
    害應非嚴重，其所受系爭傷害，難認與系爭事故有因果關係
    ，且原告應無另行接受中醫治療之必要。又原告請求未來3
    年醫療費用，尚未有實際支出，應不得請求。況原告仍未證
    明其減損勞動能力已達23.07%等語。並均聲明：(一)原告之訴
    駁回。(二)如受不利判決，願供擔保請准宣告免為假執行。
四、兩造不爭執事項（見本院卷110至111頁、第195頁）：
  (一)丙○○為大買家公司高雄營業所「金銀島購物中心」員工，
    負責賣場貨品巡補業務。
  (二)丙○○於96年9 月20日上午11時許，在該賣場商品展示櫃走
    道上，推行載運有數箱貨品之三層鐵製推車，因疏未注意推
    車前方及四周有無他人，採取必要安全措施，以維護顧客購
    物安全之過失，即將該推車向前推進，致撞擊站立於該推車
    前方處理所購得商品之原告頭部，原告因而受有頭部外傷。
  (三)丙○○因系爭事故涉犯業務過失傷害罪，經臺灣高雄地方法
    院檢察署檢察官以97年度調偵字第811 號提起公訴，經本院
    以97年度審交易字第443 號刑事判決（下稱本院刑事判決）
    判處有期徒刑5 月，因原告不服請檢察官提起上訴，經臺灣
    高等法院高雄分院以98年度上易字第319 號刑事判決駁回上
    訴確定。
  (四)原告已支出必要醫療費用17,867元，有醫療費用收據在卷可
    憑（見97年度審交附民字第157 號卷《下稱附民卷》第21至
    54頁、第56頁、第62頁）。
  (五)原告支出必要交通費用16,810 元。
  (六)若原告可請求減少勞動能力之損失，以每月17,280元計算。
五、本件之爭點：(一)原告因系爭事故，除受有頭部外傷外，是否
    另包括系爭傷害？即系爭傷害與系爭事故間是否有因果關係
    ？(二)如認原告頭部外傷及系爭傷害與系爭事故間確有因果關
    係，原告依據侵權行為法律關係，請求被告賠償數額應為若
    干適宜？茲分述如下：
  (一)原告因系爭事故，除受有頭部外傷外，是否另包括系爭傷害
    ？即系爭傷害與系爭事故間是否有因果關係？
  1.查，財團法人私立高雄醫學大學附設中和紀念醫院（下稱高
    醫）97年12月18日高醫附行字第0970004288號函固表示：耳
    鳴在醫學上是一種主觀的患者主訴，目前醫學尚難有客觀的
    證據，確定其生理與病理。一般醫學上，患者主訴耳鳴，因
    耳鳴目前醫學成因相當複雜，醫學資訊目前大都是經統計資
    料而獲得。另原告曾於96年11月23日（主訴於96年9 月20日
    受傷）至該院耳鼻喉科初診前，在耳鼻喉科並無就醫紀錄；
    該院無法確定原告之系爭傷害，與其於96年9 月20日之受傷
    是否具有因果關係等語（見本院刑事卷第36頁）在卷。然觀
    諸高醫上開函文前後文義，僅係表示無法確定系爭傷害與系
    爭事故間具有因果關係，自不能單憑上開函文，即遽認兩者
    間無因果關係，仍應審酌其他客觀事證以資認定，先予敘明
    。
  2.次查，審諸原告於96年9 月20日遭推車撞擊頭部後，隨即至
    財團法人天主教聖功醫院（聖功醫院）急診，復於96年10月
    18日、96年10月25日、96年11月12日、97年2 月5 日，因主
    訴頭痛、頭暈、耳鳴等症狀，先後數次前往聖功醫院神經科
    就醫，且原告在系爭事故發生前，未曾前往該院耳鼻喉科就
    診等事實，有聖功醫院98年1 月9 日聖功醫字第0980000005
    號函（見本院刑案卷第62頁）可參；暨原告於92年1 月1 日
    起至96年9 月20日系爭事故發生前，未曾因系爭傷害之病症
    前往醫療院所就醫乙節，亦有中央健康保險局高屏分局97年
    12月16日健保高醫字第0970037824號函附之原告就醫記錄1
    份（見本院刑事卷第37至第59頁）在卷足佐以觀，是原告在
    系爭事故發生前，既逾4 年未曾因系爭傷害之病症前往任何
    醫療院所求診，而於系爭事故發生後，始持續且頻繁因系爭
    傷害之病症前往醫療院所求診，已見系爭事故應為系爭傷害
    之起因。倘再參以原告遭撞擊部位係頭部，而前揭聖功醫院
    函文亦表示：頭部受到撞擊有時會造成雙耳聽力損傷及眩暈
    等語，益徵系爭事故與系爭傷害間應有因果關係。故被告辯
    稱：系爭傷害並非系爭事故所引起，兩者間無因果關係云云
    ，難認可採。
  (二)如認原告頭部外傷及系爭傷害與系爭事故間確有因果關係，
    原告依據侵權行為法律關係，請求被告賠償數額應為若干適
    宜？
    按因故意或過失，不法侵害他人權利者，應負損害賠償責任
    ；不法侵害他人之身體或健康者，對於被害人因此喪失或減
    少勞動能力或增加生活上之需要時，應負損害賠償責任；不
    法侵害他人之身體、健康、名譽、自由、信用、隱私、貞操
    、或不法侵害其他人格法益而情節重大者，被害人雖非財產
    上損害，亦得請求賠償相當之金額，民法第184 條第1 項前
    段、第193 條第1 項、第195 條第1 項前段分別規定甚詳。
    次按，慰藉金之賠償須以人格權遭遇侵害，使精神上受有痛
    苦為必要，其核給之標準固與財產上損害之計算不同，然非
    不可斟酌雙方身分資力與加害程度，及其他各種情形核定相
    當之數額，最高法院51年台上字第223 號著有判例意旨可資
    參照。末按，受僱人因執行職務，不法侵害他人之權利者，
    由僱用人與行為人連帶負損害賠償責任。但選任受僱人及監
    督其職務之執行，已盡相當之注意或縱加以相當之注意而仍
    不免發生損害者，僱用人不負賠償責任。民法第188 條第1
    項亦定有明文。查，丙○○因過失造成系爭事故，致原告受
    有頭部外傷及系爭傷害乙節，已如前述，參照前開規定，其
    自應負侵權行為損害賠償責任。又丙○○受僱於大買家公司
    ，負責賣場貨品巡補業務乙節，為兩造所不爭執，而大買家
    公司迄今未舉證證明其就丙○○職務之執行，已盡相當之注
    意或縱加以相當之注意而仍不免發生損害等情，準此，原告
    依前開規定，請求大買家公司與丙○○就其所受損害連帶負
    損害賠償責任，即屬有據。爰就原告得請求之項目及數額，
    有無理由，分述如後：
  1.已支出醫療費用121,625 元：
    (1)西醫醫療費用部分：
      原告已支出96年9 月20日起至97年10月14日止之西醫必要
      醫療費用17,867元乙節，為兩造所不爭執。另自97年11月
      4 日起至98年10月14日止之西醫必要醫療費用為31,758元
      之事實，亦有醫療收據在卷足憑（見本院卷第118 至149
      頁），且為被告所不爭執（見本院卷第170 、171 頁），
      同堪認定。是原告請求必要西醫醫療費用49,625元，自屬
      可採。
    (2)中醫藥材費用：
      原告於97年7 月25日、同年8 月9 日、同年8 月23日、同
      年9 月5 日、同年9 月20日、同年10月3 日、同年10月18
      日、同年11月1 日，共計8 次前往甲○○中醫診所求診，
      並支出中醫藥材費用共計72,000元，業據原告提出免用統
      一發票收據8 紙在卷可參（見附民卷第55頁、第57至61頁
      、第63至64頁）。而原告係經甲○○中醫師診斷後，始購
      買具有治療暈眩及頭痛等症狀療效之中醫藥材等情，業據
      證人即甲○○中醫師到庭證述明確（見本院卷第167 頁）
      ，再參諸甲○○為合格中醫師，並合法開設中醫診所，亦
      有中醫師證書及醫療機構開業執照可佐（見本院卷第188
      頁及第187 頁），堪認原告服用之中藥藥材係治療系爭傷
      害所需之藥物，故中醫藥材費用72,000元，自屬必要費用
      。被告辯稱：無接受中醫治療必要，中醫藥材費用並非必
      要費用云云，洵非可採。
    (3)綜上，原告請求已支出醫療費用共計121,625 元，均屬有
      據。
  2.未來三年預估之醫療費用200,866 元：
    查，臨床上眩暈症病，可能時好時壞，無法確定需歷時多久
    之療程，因人體之生理現象受到影響之因素很多，非常複雜
    ；聽力部分，一般臨床上之突發性聽力障礙，其接受治療之
    時程，一般為3 個月左右，超過3 個月後之聽力要再進步之
    機會不大，大概呈穩定狀態等情，有高醫98年7 月30日高醫
    附行字第0980002600號函1 份可參（見本院卷第91頁），是
    原告所受系爭傷害，參照前揭高醫函文說明，其中眩暈症病
    既無法確定療程之久暫，而聽力障礙則自受傷時起已逾3 個
    月，應已呈現穩定狀態，均難認原告有於未來三年繼續接受
    治療之必要，故其請求此部分之醫療費用200,866 元，尚非
    有據。
  3.必要交通費用：
    原告支出必要交通費用16,810元，為被告所不爭執，故原告
    此部分之請求，自屬可採。
  4.請求減少勞動能力損失216,275 元部分：
    原告固主張其所受系爭傷害已達勞工保險失能給付標準附表
    中之「眩暈及平衡機能失能」等級，而減損23.07%勞動能力
    云云。然審諸，原告曾於96年11月23日因雙耳耳鳴，前往高
    醫耳鼻喉科就診，經純音聽力檢查結果為雙耳高頻率障礙，
    此有可能導致頭暈之發生。另高醫於97年3 月12日再對原告
    做內耳功能檢查，結果顯示右耳內耳功能不良…。然無法判
    斷是否會影響原告勞動能力。且原告未達政府機關現行之聽
    力殘廢等級標準等情，有高醫98年5 月8 日高醫附行字第09
    80001515號函1 份足佐（見本院卷第31頁）以觀，難認原告
    已達勞工保險失能給付標準附表（原為勞工保險殘廢給付標
    準表）所示之失能或殘廢標準，並減損其勞動能力，故原告
    此部分之請求，尚非可採。又高醫既已明確表明無法判斷原
    告96年11月23日雙耳高頻率障礙，及97年3 月12日右耳內耳
    功能不良之情形，是否足以影響其勞動能力，本院認並無依
    原告聲請，再次委請高醫鑑定之必要，附此敘明。
  5.請求精神慰撫金部分：
    查：原告因系爭事故受有系爭傷害，身體及精神上自受有相
    當之痛苦，而原告為高職畢業，93至96年度申報所得分別為
    4,991 元、877 元、910 元及0 元，名下有土地、房屋及投
    資各1 筆，財產總值為1,525,697 元；丙○○為高職畢業，
    目前打零工維生，每月收入約16,000元，93年度至96年度申
    報所得各為133,000 元、293,797 元、318,565 元及304,76
    8 元，名下無財產；大買家公司則係實收資本總額為13億2
    千萬元之公司，從事經營超級商店、超級市場及日用品百貨
    銷售等業務之事實，除據兩造陳明在卷外，復有稅務電子閘
    門財產所得調件明細表及股份有限公司變更登記表1 份可稽
    （見本院卷第14至21頁、第61至68頁），斟酌兩造身分、地
    位、學歷、經濟能力、丙○○僅為過失並非故意造成系爭事
    故、原告所受傷害程度，及事故發生迄今被告尚未與原告達
    成和解，賠償其損害等情，認原告請求精神慰撫金部分，以
    120,000 元為適當。逾此部分之請求，即屬過高，並非可採
    。
  6.綜上，原告得請求被告連帶賠償之金額分別為：已支出醫藥
    費121,625 元、必要交通費用16,810元及精神慰撫金120,00
    0 元，合計258,435 元。
六、從而，原告依民法第184 條第1 項前段、第188 條第1 項前
    段、第193 條第1 項及第195 條第1 項侵權行為損害賠償法
    律關係，請求被告連帶給付258,435 元，及自附帶民事起訴
    狀繕本送達翌日即97年12月5 日（見本院卷第53頁）起至清
    償日止，按週年利率5%計算之利息，洵屬正當，應予准許，
    其逾此部分之請求，為無理由，應予駁回。
七、本件主文第1 項係所命給付之金額未逾50萬元之判決，依民
    事訴訟法第389 條第1 項第5 款規定，爰依職權宣告假執行
    。至原告雖聲請就勝訴部分為假執行之宣告等語，惟按原告
    得請求之金額既未逾50萬元，則有關其勝訴部分，所為願供
    擔保，請准宣告假執行之聲明，應無庸審酌，併予敘明。至
    原告敗訴部分，其假執行之聲請，既失依附，應予駁回。又
    被告陳明願供擔保，請准宣告免為假執行，經核就原告勝訴
    部分，並無不合，爰酌定相當之金額併准許之。此外，本件
    係屬刑事附帶民事訴訟，既無任何訴訟費用之支出，爰不為
    訴訟費用之諭知，附此敘明。
八、據上論結，原告之訴為一部有理由，一部無理由，依民事訴
    訟法第389 條第1 項第5 款、第392 條第2 項，判決如主文
    。
中    華    民    國    99    年    2     月    10    日
                  民事第五庭  法  官  李育信
以上正本係照原本作成。
如不服本判決，應於送達後20日內，向本院提出上訴狀並表明上
訴理由，如於本判決送達前提起上訴者，應於判決送達後10日內
補提上訴理由書（須附繕本）。
中    華    民    國    99    年    2     月    10    日
                              書記官  林玉珊

司法院資訊處製作；財團法人民間司法改革基金會備份。
